【裁判字號】    99,重上更(三),43
【裁判日期】    990519
【裁判案由】    確認抵押債權不存在等
【裁判全文】
臺灣高等法院民事判決              99年度重上更(三)字第43號
上  訴人即
被  上訴人  甲○○
訴訟代理人  張智剛律師
被上訴人即
上  訴  人  乙○○
訴訟代理人  黃銘照律師
            吳發隆律師
上列當事人間確認抵押債權不存在等事件，兩造對於中華民國88
年2月5日臺灣板橋地方法院86年度重訴字第223 號第一審判決提
起上訴，經最高法院第三次發回更審，本院於99年5月5日言詞辯
論終結，判決如下：
    主      文
原判決除確定部分外，關於(一)駁回乙○○下開第二項之訴部分。
(二)主文第六項命乙○○為給付本息部分，及該部分假執行之宣告
。暨訴訟費用之裁判，均廢棄。
上開廢棄(一)部分，確認乙○○所有坐落於臺北縣樹林鎮○○○段
溪墘厝小段三六七、三六七之一、三九二、三九二之一號四筆土
地，於民國八十六年一月二十日，以臺北縣樹林地政事務所登記
字號八六樹登字第一五八０號為甲○○設定之第二順位本金最高
限額新台幣伍仟柒佰萬元之最高限額抵押權及其所擔保之債權新
台幣參仟肆佰柒拾捌萬參仟柒佰陸拾捌元不存在。
上開廢棄(二)部分，甲○○在第一審之反訴及假執行之聲請，均駁
回。
甲○○之上訴駁回。
第一、二審及發回前第三審訴訟費用，除確定部分外，由甲○○
負擔。
    事實及理由
一、被上訴人即上訴人乙○○（下稱乙○○）起訴主張：伊所有
    坐落台北縣樹林鎮○○段溪墘小段367、367之1、392、392
    之1 地號土地（下稱系爭土地）業經徵收，臺北縣政府於民
    國（下同）86年5月3日通知伊領取徵收補償費，須提出抵押
    權塗銷證明，或由抵押權人會同領取，伊始發現上開土地上
    有於86年1 月20日設定予上訴人即被上訴人甲○○（下稱甲
    ○○）之第一順位最高限額新台幣（下同）400 萬元（存續
    期間86年6月26日至95年6月26日，下稱系爭第一順位抵押權
    ）及第二順位最高限額5,700萬元之抵押權（存續期間86年1
    月16日至96年1 月16日，下稱系爭第二順位抵押權）。惟兩
    造間並無任何債權債務關係，伊亦未同意設定上開抵押權，
    該等抵押權之設定係屬偽造等情。求為確認甲○○就系爭土
    地上所設定之系爭第一順位抵押權及所擔保之400 萬元債權
    、系爭第二順位抵押權及所擔保之36,683,768元債權均不存
    在之判決（乙○○逾上開範圍之請求，業受敗訴判決確定）
    。
二、被上訴人則以：臺北縣政府於83年9 月17日即公告徵收系爭
    土地（臺北縣政府嗣於86年1 月11日公告撤銷徵收，復於同
    年4月3日再度公告徵收），惟因故暫緩發放土地補償費，乙
    ○○急需用款，於85年6月25日以總價1,140萬元將系爭土地
    出售與伊，伊已依約付清價款，乙○○並於86年1 月20日依
    兩造所立買賣契約書第6條及協議書（兩造86年1月16日簽立
    ，下稱系爭協議書）第2 條約定，設定系爭第一及第二順位
    抵押權與伊，以擔保買賣契約之履行，該等抵押權確屬真實
    等語，資為抗辯。並於第一審提起反訴主張：乙○○已於85
    年11月29日將土地交付與伊，且於86年4 月19日書立切結書
    及同意書，承諾系爭土地地價補償費全數由伊領取。臺北縣
    政府於86年8月1日將該地價補償費40,683,768元為乙○○提
    存，伊自得請求乙○○給付該款，求為命乙○○如數給付之
    判決。
三、查本件審理範圍為：(一)乙○○本訴請求確認系爭第一順位抵
    押權及其所擔保之400 萬元債權、系爭第二順位抵押權及其
    所擔保之債權36,683,768元不存在部分，(二)甲○○反訴請求
    乙○○給付土地徵收補償費40,683,768元部分。
四、原審判決（除確定部分外）主文第一項判決確認就系爭土地
    於86年1 月20日，以臺北縣樹林地政事務所登記字號86樹登
    字第1579號為甲○○設定之第一順位本金最高限額400 萬元
    之最高限額抵押權及其所擔保之400 萬元債權，與同日以臺
    北縣樹林地政事務所登記字號86樹登字第1580號為甲○○設
    定之第二順位本金最高限額5,700 萬元之最高限額抵押權所
    擔保之債權於逾36,683,768元之部分，均不存在；主文第六
    項判決乙○○應給付甲○○土地補償費34,783,768元及自87
    年5月9日起至清償日止，按年息5%計算之利息。乙○○提起
    上訴，本訴上訴聲明為：(一)原判決除確定部分外，不利於乙
    ○○部分廢棄。(二)上開廢棄部分，確認乙○○所有坐落於臺
    北縣樹林鎮○○○段溪墘小段367、367之1、392、392之1地
    號4筆土地，於86年1月20日，以臺北縣樹林地政事務所登記
    字號86樹登字第1580號為甲○○設定之第二順位本金最高限
    額5,700萬元之最高限額抵押權，及其所擔保之債權34,783,
    768 元，均不存在。反訴上訴聲明：(一)原判決除確定部分外
    ，不利於乙○○部分廢棄。(二)上開廢棄部分，甲○○在第一
    審之反訴及其假執行之聲請均駁回。(三)如反訴受不利判決，
    願供擔保，請准免假執行。乙○○就對造上訴之答辯聲明為
    ：駁回本訴及反訴之上訴。甲○○上訴聲明：(一)原判決除確
    定部分外，不利於甲○○部分廢棄。(二)上開廢棄部分，乙○
    ○在第一審之訴駁回。(三)上開廢棄部分，乙○○應再給付甲
    ○○590 萬元及自87年5月9日起至清償日止，按週年利率5%
    計算之利息。(四)第三項判決，請准以現金或等值之臺灣銀行
    可轉讓定期存單為乙○○供擔保後，得為假執行。甲○○答
    辯聲明：駁回對造上訴。
五、本件不爭執事項：
  (一)兩造於85年6 月25日就系爭土地成立買賣契約，上開買賣關
    係，業經原審判決、本院88年度重上字第212 號、最高法院
    94年度台上字第119號判決確定在案。
  (二)系爭土地於兩造訂立買賣契約之前後，因臺北大學設立案，
    臺北縣政府奉行政院核准，實施區段徵收之過程事實如下：
    1.於82年3 月31日公告禁止移轉、分割、設定、建築，期間
      自同年4月1日起至83年9月30日止。
    2.臺北縣政府依平均地權條例第53條、土地法第227 條，土
      地法施行細則第55條之規定，於83年9 月17日公告徵收包
      括系爭土地在內。
    3.臺北縣政府於83年11月4 日以北府地四字第388058號函通
      知訂於83年11月9日發放補償費。依土地法第232條規定，
      臺北縣政府本應於公告期滿後之15日內 (按83年11月12日
      前)發給補償費，惟於同年11月8日以83北府地四字第3960
      29號公告暫緩發放補償費。
    4.臺北縣政府於86年1月11日撤銷上開徵收公告。
    5.臺北縣政府於86年4月3日再度實施區段徵收。
    6.臺北縣政府於86年4 月下旬，函詢乙○○要領取補償費或
      領取抵價地。
    7.臺北縣政府於86年5月3日函系爭土地他項權利人即甲○○
      ，於同年月12日至17日，前往三峽鎮公所具領補償費。
    8.臺北縣政府於86年8月1日將系爭土地之徵收補償費共40,6
      83,768元，提存於原法院提存所。
  (三)甲○○就乙○○所有之系爭土地，於86年1 月20日以臺北縣
    樹林地政事務所登記字號：86樹登字第1579號，設定登記最
    高限額400 萬元之抵押權（即系爭第一順位抵押權），而該
    抵押權設定契約書上記載：1.權利存續期限：自85年6 月26
    日起至95年6 月26日止。2.利息：無。3.遲延利息：無。4.
    違約金：每逾1 日每萬元以20元加計。5.清償日期：依照各
    個債務契約所約定之清償日期。6.聲請登記以外之約定事項
    ：(1)擔保債權包括現在、過去及將來所發生之債權。(2)本抵
    押權擔保範圍包括違約金在內等事項。
  (四)甲○○就乙○○所有之系爭土地，於86年1 月20日亦以臺北
    縣樹林地政事務所登記字號：86樹登字第1580號，設定登記
    最高限額5,700 萬元之抵押權（即系爭第二順位抵押權），
    而該抵押權設定契約書上記載：1.權利存續期限：自86年1
    月16日起至96年1 月16日止。2.利息：無。3.遲延利息：無
    。4.違約金：每逾1 日每萬元以20元加計。5.清償日期：依
    照各個債務契約所約定之清償日期。6.聲請登記以外之約定
    事項：(1)擔保債權包括現在、過去及將來所發生之債權。(2)
    本抵押權擔保範圍包括違約金在內。
六、關於乙○○印鑑登記之變更情形：
  (一)查乙○○於85年3月8日登記之印鑑如原審卷(一)第96頁所示，
    即「乙○○」（下稱變更前印鑑），兩造均不爭執（原審卷
    (一)第262頁反面、第96頁）。
  (二)嗣於85年6月28日，乙○○親自辦理變更印鑑如原審卷(一)第5
    0頁所示，即「陳榮」（下稱85年6月28日變更後印鑑）。
  (三)變更前印鑑與85年6 月28日變更後印鑑，可由肉眼分辨變更
    前為「炯」，變更後為「」，兩字印文不同。
七、關於乙○○請求確認系爭土地於86年1 月20日設定之第一順
    位本金最高限額400萬元之最高限額抵押權及其所擔保之400
    萬元債權不存在部分：
    按當事人主張有利於己之事實者，就其事實有舉證之責任。
    民事訴訟法第277條定有明文。
  (一)查甲○○就乙○○所有之系爭土地，於86年1 月20日以臺北
    縣樹林地政事務所登記字號：86樹登字第1579號，設定登記
    最高限額400 萬元之抵押權（即系爭第一順位抵押權），兩
    造不爭執。
  (二)次查，兩造於85年6 月25日就系爭土地成立買賣契約，上開
    買賣關係，業經原審判決、本院88年度重上字第212 號、最
    高法院94年度台上字第119 號判決確定存在在案，兩造不爭
    執。依85年6月25日第1份土地買賣契約書第3條、第6條約定
    ：「價款之給付依照左列日期與方法：1.本契約成立同時，
    乙方（即甲○○）以價款一部分新台幣肆佰萬元整為定金，
    給付甲方（即乙○○），而甲方已將該定金如數收訖，不另
    立收據。2.定於85年7 月25日乙方續付給甲方新台幣肆佰萬
    元整。3.其餘尾款於過戶完成時給付之。」、「甲方（即乙
    ○○）向乙方（即甲○○）收取本契約書第三條第一項價款
    同時，應須辦妥左列文件，交付乙方，以便向地政機關申請
    抵押權設定登記，以保障乙方之權益，絕不得藉故刁難。1.
    印鑑證明書二份。2.戶籍謄本二份。3.抵押權設定契約書。
    4.抵押權登記申請書。5.土地所有權狀四份。在未辦妥抵押
    權設定前，甲方同意開立同額之本票，供乙方擔保之用。」
    （原審卷(一)第99頁至反面）。更改後第2 份土地買賣契約書
    第3條、第6條亦同上約定（原審卷(三)第12頁至反面）。由上
    約定，可知於甲○○依買賣契約第6條給付第一期款400萬元
    予乙○○之同時，始能申請設定抵押權。甲○○亦不爭執系
    爭第一順位抵押權係依據85年6月25日土地買賣契約書第6條
    約定所設定（更(三)字卷第15、47至51頁）。
  (三)再查，甲○○並未給付第一期款400萬元予乙○○：
    1.甲○○辯稱已給付第一期款400 萬元予乙○○，為乙○○
      自始堅詞否認，應由甲○○就此有利於己之事實負舉證責
      任。。
    2.甲○○於第一審87年2月5日民事答辯(七)狀稱：簽訂買賣契
      約同時，即開立85年6月30日、票號CC0000000、抬頭為乙
      ○○、面額400 萬元、發票人為太發企業有限公司、發票
      日為85年6 月25日之本票乙紙予乙○○，並提出本票簽收
      單為證（原審卷(二)第8 頁反面、第20頁）。依上開陳述，
      甲○○係於簽訂買賣契約同時即85年6 月25日，給付乙○
      ○CC00000000號本票，以為支付第一期款400萬元。
    3.查第一期款400萬元、CC0000000號本票之簽收單係蓋立乙
      ○○85年6 月28日變更後印鑑，有該本票正、反面影本在
      卷可稽（更(三)字卷第46、56頁、原審卷(一)第20、22頁）。
    4.惟查，85年6月25日簽訂之第1份土地買賣契約書關於出賣
      人欄位、契約之騎縫、第3 條手寫欄位部分，乙○○均以
      指印按壓，並無使用印章（原審卷(一)第98至101 頁、原審
      卷(三)第11至14頁）。簽約同時，乙○○另於乙紙面額400
      萬元本票之發票人欄位按壓指印，亦無使用印章（原審卷
      (一)第148頁、第142頁）。由上證據，85年6 月25日簽約時
      ，乙○○均以指印按壓於契約重要欄位、相關票據，並無
      使用印章。且乙○○係於簽約後之85年6 月28日始變更其
      印鑑印文，詳前理由六所述，乙○○自無可能於簽約時即
      使用變更後印鑑，表示簽收第一期款400 萬元本票及於本
      票反面用印背書，可以認定。
    5.再查，第一期款400萬元本票係於86年7月19日由李日吉提
      示兌現，400 萬元款項係入李日吉於陽信商業銀行社子分
      行8130-1號帳戶，有第一商業銀行松山分行87年5 月27日
      函併附件、陽信商業銀行89年6 月21日函併附交易往來明
      細表在卷可稽（反上證46，證物外放、重上字卷(一)第356
      、360頁）。可認第一期款400萬元本票並非由乙○○兌領
      為實。
    6.甲○○於89年6月22日民事上訴理由(二)狀稱：第一期款400
      萬元本票由持有人提出兌付，伊自一銀松山分行活期儲蓄
      存款00000000000帳號提領400萬元，轉存發票人帳戶（即
      太發企業有限公司，帳號00000000000），提出86年7月19
      日第一商業銀行松山分行送款簿存根為證（反上證45，證
      物外放）。依上開陳述，甲○○係於85年6月25日簽約後1
      年餘，即86年7月19日，始將400萬元存入以供兌付第一期
      款400萬元本票。惟依據買賣契約書第3條約定，於簽訂買
      賣契約同時即85年6月25日應付第一期款，85年7月25日應
      付第二期款，甲○○於86年7月19日始將400萬元存入本票
      發票人之帳戶以供本票持有人兌領。亦即甲○○確實給付
      第一期款之時間，竟在第二期款約定時間之後，顯與一般
      買賣交易依序給付價金之常情不符。
    7.且查，甲○○於第一銀行松山分行00000000000號帳戶自8
      5年6月至89年9月30日之帳戶往來明細為（重上字卷(二)第4
      0至42頁）：
      (1)85年12月21日，餘額489元；
      (2)86年6月21日，餘額496元；
      (3)86年7月18日，於大同分行以現金存入400萬元，餘額4,
        000,496元；
      (4)86年7月19日，提領400萬元，餘額496元。
      由上開交易明細可知，甲○○於第一銀行松山分行000000
      00000號帳戶於85年6月至89年9月30日計4年期間，除86年
      7月18日、7月19日存提400 萬元之金額外，係幾無交易，
      僅有銀行計息7 元、總存款餘額未達千元之零額帳戶。甲
      ○○另稱其自家設有金庫，存有大筆現金，其銀行帳戶內
      只要有大筆轉帳收入，當天或隔天便以現金方式提領一空
      ，存放於自家金庫，伊亦從不將自家金庫之大筆現金回存
      銀行，至92年7 月底，因遷移新址，金庫取消等語，提出
      帳號為0000000000000帳戶、自79年5月10日至84年12月30
      日之存摺明細表為證（重上字卷(三)第85頁反面至94頁）。
      由上開陳述足認，該400 萬元由第一銀行大同分行以現金
      存入甲○○第一銀行松山分行帳戶後，再由甲○○提領轉
      存至本票發票人帳戶，該400 萬元款項顯非甲○○自有資
      金。
    8.末查，證人李日吉於本院前審（88年度重上字第212 號）
      91年3月7日準備程序中固證稱略以：乙○○於簽約時拿到
      400 萬元本票即將本票給伊供清償債務之用，因伊想投資
      甲○○所買的土地，故遲遲不提示400 萬元本票等語（重
      上字卷(二)第177至182頁），甲○○就李日吉上開證言於91
      年4月1日陳報狀第四項稱：「……(四)乙○○於86年5月9日
      向臺灣板橋地方法院檢察署提出告訴，……第二次庭期是
      86年6 月27日，乙○○於開庭時，找來十餘人，將甲○○
      於庭畢走出偵查室時，團團圍住，施加恐嚇，甲○○為了
      安全起見，跑回偵察室，請求保護。回家後，打電話向仲
      介人李日吉抱怨，並告知86年7 月17日還要開庭，李日吉
      於86年7 月17日也看到甲○○開完庭後，遭受乙○○糾眾
      包圍，他因而放棄投資念頭，於次日提示400 萬元本票」
      （重上字卷(二)第205至206頁）。然乙○○並無收受第一期
      款400 萬元本票，亦無於本票反面用印，業經認定詳前4.
      所述，自無背書轉讓本票予李日吉，亦足認定。是依上開
      甲○○之陳述，第一期款400 萬元本票為李日吉持有，且
      李日吉遲至86年7月19日始提示本票，甲○○知之甚明。
    9.綜上，乙○○並未收受第一期款400 萬元本票，該本票係
      由李日吉兌領，亦即甲○○並未依85年6 月25日買賣契約
      第3條第1項之約定，給付400萬元予乙○○。
  (四)綜上所述，甲○○未依85年6 月25日買賣契約第3條第1項約
    定給付400 萬元予乙○○，是以，甲○○即不得依買賣契約
    第6 條約定，辦理抵押權設定登記，乙○○請求確認系爭第
    一順位抵押權及其所擔保之400 萬元債權不存在，為有理由
    。
八、關於乙○○請求確認系爭土地於86年1 月20日設定之第二順
    位本金最高限額5,700萬元之最高限額抵押權及其所擔保之3
    4,783,768元債權不存在部分：
    按最高限額抵押權係對於債權人一定範圍內之不特定債權，
    預定一最高限額，由債務人或第三人提供抵押物予以擔保之
    特殊抵押權。故最高限額抵押權所擔保債權必須為一定範圍
    內所發生之債權。準此以觀，最高限額抵押權不僅有其特定
    性，且最高限額抵押權係從屬於此一定範圍內之法律關係，
    最高限額抵押權所擔保者，即係此項法律關係所不斷發生之
    債權。該一定範圍之法律關係即為最高限額抵押權之基礎關
    係。至概括最高限額抵押權，因債權人與債務人間無基本契
    約（一定之法律關係）為擔保債權發生之基礎關係，自難認
    屬有效（最高法院86年台上字第3114號判決意旨參照）。
  (一)乙○○請求確認系爭第二順位抵押權所擔保之債權20,316,2
    32元不存在部分，業經判決確定。
  (二)關於系爭第二順位抵押權之基礎關係：
    1.查甲○○就乙○○所有之系爭土地，於86年1 月20日以臺
      北縣樹林地政事務所登記字號：86樹登字第1580號，設定
      登記最高限額5,700 萬元之抵押權（即系爭第二順位抵押
      權），兩造不爭執。
    2.次查，86年1 月16日協議書（即系爭協議書）記載略以：
      「立協議書人乙○○、甲○○，茲因甲○○向乙○○購買
      土地，前經地政事務所駁回抵押權設定登記。現經訴願，
      撤銷徵收公告，並得以辦理抵押權設定過戶，為此，經雙
      方協議補充條款如左：一甲○○需於本協議書簽訂日再支
      付價金50萬元，剩餘價金尚欠290 萬元。二簽訂本協議時
      ，乙○○同意甲○○依土地公告現值加四成之金額，設定
      抵押權登記，並開立同額之本票，供甲○○收執，以擔保
      本買賣契約之履行。三尾款290 萬元，俟甲○○辦理過戶
      完成時，一次付清。但過戶手續至遲應於本簽訂協議書之
      日起7 個月內完成。屆期如未完成過戶手續，甲○○應先
      支付尾款，甲○○不得藉故拖延。四此期間，乙○○不得
      藉故不賣，否則甲○○得提起拍賣抵押物之聲請，所得拍
      賣價金，在5,700 萬元以內，歸甲○○所有，超出部份歸
      乙○○所有。五本協議書為雙方85年6 月25日所訂土地買
      賣契約書之一部分。」（原審卷(一)第116 頁至反面）。仔
      細審酌系爭協議書文字表明「前經地政事務所駁回抵押權
      設定登記」，並綜觀協議書內容，除就買賣價金付款時程
      另為約定外，主旨係約定辦理系爭土地抵押權設定之時間
      、額度，系爭協議書非乙○○與甲○○間之基本契約。
    3.系爭協議書第2 條約定，以系爭土地公告現值加四成金額
      ，作為抵押權擔保額之依據。亦即系爭土地共計2,906 平
      方公尺、公告現值均為每平方公尺14,000元（原審卷(一)第
      285至286頁），併加計4 成計算為56,957,600元，此數額
      為最高限額5,700 萬元之參考值。系爭協議書並非系爭第
      二順位抵押權之基礎關係。
    4.再查，系爭協議書第5條約定該協議書為85年6月25日所訂
      土地買賣契約書之一部分，惟85年6月25日之第1份土地買
      賣契約書及更改後第2份土地賣契約書第6條、第3 條係約
      定乙○○向甲○○收取本契約第3條第1項價款同時，應辦
      妥文件交付甲○○，以便向地政機關申請抵押權設定登記
      。土地買賣契約書僅約定有關於400 萬元抵押權之設定。
  (三)關於85年6月25日土地買賣特約書部分：
    1.85年6 月25日土地買賣特約書記載略以：「立土地買賣特
      約書出賣人乙○○與買受人甲○○，茲因買賣土地，為免
      影響付款流程之訂定，特於訂立『土地買賣契約書』之同
      時，訂立本特約書，條款如左：第一條：不動產標示……
      。第二條：買賣之不動產，於82年3 月31日經臺北縣政府
      公告徵收中，禁止移轉、分割、設定中，惟臺北縣政府業
      已違反土地法第233 條之規定，買賣雙方簽訂『本特約書
      』及『土地買賣契約書』時，預期可撤銷徵收公告。雙方
      並同意於撤銷徵收公告後，進行抵押權設定及過戶。第三
      條：如撤銷徵收公告之期限，逾『本特約書』及『土地買
      賣契約書』簽訂日起三年時，雙方同意就買賣標的變更為
      『臺北縣樹林鎮○○○段溪墘厝小段367、367之1、392、
      392之1地號土地之土地徵收補償金』。出賣人絕無異議，
      但買受人應付清尾款。第四條：買賣雙方同意，前開徵收
      公告撤銷後，以先辦理抵押權設定，次辦理過戶手續之原
      則處理。買受人自辦理抵押權設定起8 個月內，必須申請
      自耕能力證明書或指定有自耕能力之第三人，辦理土地所
      有權移轉登記，付清尾款。如買受人不能於8 個月內辦理
      土地移轉登記，必須先行付清尾款，待承買人取得自耕能
      力證明書時，方為移轉登記，或指定有自耕能力之第三人
      ，辦理土地所有權移轉登記。」（原審卷(三)第91至92頁）
      。經查，系爭土地之徵收補償費為40,683,768元，兩造不
      爭執。
    2.甲○○於86年7 月21日民事答辯(二)狀稱：「乙○○交付印
      鑑證明（即變更前印鑑）、戶籍謄本各乙紙，供甲○○繕
      打土地買賣契約書參考之用，雙方並約定於85年6 月25日
      在乙○○所服務之鞃益企業有限公司簽訂土地買賣契約書
      。」，提出被證13土地買賣契約書為憑（原審卷(一)第71頁
      、第98至101 頁）；甲○○嗣於87年12月14日民事反訴補
      充理由(二)狀，再提出反原證9 土地買賣契約書為憑（原審
      卷(三)第2 頁、第11至15頁）；甲○○於88年1月4日民事爭
      點整理書狀稱：「兩造訂立土地買賣契約書之同時，雙方
      另訂有土地買賣特約書」，提出反原證37土地買賣特約書
      為憑（原審卷(三)第73頁反面、第91至92頁）。由上開甲○
      ○之陳述，於86年6 月25日，計簽署有被證13之土地買
      賣契約書、反原證9 之土地買賣契約書及土地買賣特
      約書。
    3.經查：
      被證13（原審卷(一)第99至100 頁反面）之土地買賣契約
        書簽署之情形略為：
        (1)契約第1 條土地標示「三六九、三六九之一」，係記
          載錯誤，但無更改痕跡。
        (2)契約第3條第1項關於400 萬元價款手寫記載部分，為
          乙○○之指印。
        (3)出賣人甲方，已由電腦繕打「乙○○」姓名，下方為
          乙○○之指印。
        (4)契約第9 條與第10條間之隔頁騎縫，為乙○○之指印
          。
        (5)無單獨不動產標示頁。
      反原證9 （原審卷(三)第12至14頁）之土地買賣契約書簽
        署之情形略為：
        (1)契約第1 條土地標示「三六九、三六九之一」，有刪
          去更改痕跡，上方蓋有乙○○之85年6 月28日變更後
          印鑑。
        (2)契約第3條第1項關於價款手寫記載部分，為乙○○之
          指印。
        (3)出賣人甲方，已由電腦繕打「乙○○」姓名，下方為
          乙○○之指印
        (4)契約第9 條與第10條間之隔頁騎縫，為乙○○之指印
          。
        (5)契約末頁，即單獨不動產標示頁之騎縫，蓋有乙○○
          之85年6月28日變更後印鑑。
      土地買賣特約書（原審卷(三)第91至92頁）簽署之情形略
        為：
        (1)契約第1 條不動產標示「三六九、三六九之一」，有
          刪去更改痕跡，上方蓋有乙○○之85年6 月28日變更
          後印鑑。
        (2)契約第3 條土地標示「三六九、三六九之一」，有刪
          去更改痕跡，上方蓋有乙○○之85年6 月28日變更後
          印鑑。
        (3)出賣人甲方，已由電腦繕打「乙○○」姓名，下方為
          乙○○之85年6月28日變更後印鑑。
        (4)契約騎縫蓋有乙○○之85年6月28日變更後印鑑。
    4.於85年6 月25日簽約之前，甲○○自承乙○○已交付變更
      前印鑑之印鑑證明，以供其繕打土地買賣契約書，詳前理
      由2.所述，且乙○○係於85年6 月28日親自辦理變更印鑑
      ，詳前理由六所述。換言之，於85年6 月25日簽約時，乙
      ○○之印鑑尚未變更，若使用印鑑簽署契約應係使用變更
      前印鑑。本件土地買賣價金高達1,140 萬元，事涉重要財
      產變動，乙○○原本已有登記之印鑑，卻以其他尚未登記
      為印鑑之印章簽署契約，顯然不符一般交易之常情。且乙
      ○○既於出賣人、契約騎縫及契約第3 條手寫價款之等處
      ，以指印署押而未使用印章，乙○○自無可能於簽約時使
      用85年6 月28日變更後印鑑簽署土地買賣特約書，可以認
      定。
    5.85年6月25日土地買賣契約書第2條約定，系爭土地之買賣
      價金為1,140萬元。85年6月25日土地買賣特約書第2 條約
      定，因預期可撤銷徵收公告，於撤銷徵收公告後，進行抵
      押權設定及過戶；第3 條約定，如撤銷公告之期限逾簽約
      日起3 年時，將買賣標的變更為系爭土地之徵收補償金，
      詳前1.所述。於86年1月6日系爭協議書第2 條約定，以系
      爭土地公告現值加四成之金額設定抵押權登記；第4 條約
      定，出賣人不得藉故不賣，否則買受人得提起拍賣抵押物
      之聲請，所得價金在5,700 萬元以內歸買受人所有，超出
      部分歸出賣人所有，詳前(二)之2.所述。亦即，系爭土地買
      賣價金僅1,140萬元，卻於85年6月25日至86年1月6日，僅
      7個月餘之期間，共計須設定最高限額第一順位400萬、第
      二順位5,700萬元之抵押權，其價值之差距甚大高達5倍，
      顯不符社會常情。
    6.末查，系爭第一順位抵押權設定之申請係於85年7月2日送
      件，於85年7月4日經樹林地政事務所駁回，有85年7月4日
      土地登記案件駁回通知書、收件字號第19681 號土地登記
      申請書在卷可稽（原審卷(一)第102至103頁反面、第107 頁
      ）。可知於85年6 月25日簽約土地買賣契約後，僅有送件
      申請設定系爭第一順位抵押權。且查，85年6 月25日土地
      買賣契約書第6條、第3條確係約定有關收受400 萬元後設
      定抵押權。惟查，86年1月16日系爭協議書第2條約定以系
      爭土地公告現值加四成之金額（即56,957,600元，詳前(二)
      之3.所述）設定抵押權，第5條並約定系爭協議書為85年6
      月25日土地買賣契約書之一部分。依上開系爭協議書之約
      定，系爭土地之價金僅有1,140萬元，卻約定設定5千多萬
      之抵押權，顯然不符買賣之常情。是以，系爭協議書約定
      設定5千多萬之抵押權之緣由，應係指85年6月25日之土地
      買賣特約書第3 條約定「如撤銷公告之期限，逾『本特約
      書』及『土地買賣契約書』簽訂日起三年時，雙方同意就
      買賣標的變更為『臺北縣樹林鎮○○○段溪墘厝小段367
      、367 之1、392、392之1地號土地之土地徵收補償金』。
      ……」。又系爭土地於85年6 月25日之前即被徵收為兩造
      所明知之事實，系爭土地之公告現值亦為公開之資訊，且
      公告現值係政府徵收土地補償地價之依據，若乙○○同意
      系爭第二順位抵押權之設定，則於85年6 月25日土地買賣
      特約書簽訂後，即可一併送件申請設定400萬元、5,700萬
      元之最高限額抵押權。然85年7月2日送件申請設定者僅為
      系爭第一順位400 萬元抵押權，顯見乙○○並未同意設定
      系爭第二順位抵押權。
    7.綜上，乙○○主張其未同意設定系爭第二順位抵押權，可
      以採信。
  (四)綜上所述，乙○○未同意設定系爭第二順位抵押權，是乙○
    ○請求確認系爭第二順位抵押權及其所擔保之債權34,783,7
    68元均不存在，為有理由。
九、關於甲○○請求乙○○給付土地徵收補償費部分：
    按因不可歸責於債務人之事由，致給付不能者，債務人免給
    付義務。債務人因前項給付不能之事由，對第三人有損害賠
    償請求權者，債權人得向債務人請求讓與其損害賠償請求權
    ，或交付其所受領之賠償物，民法第225條定有明文。買受
    人向出賣人買受之某筆土地，在未辦妥所有權移轉登記前，
    經政府依法徵收，其地價補償金由出賣人領取完畢，縱該土
    地早已交付，出賣人在辦畢所有權移轉登記前，仍為土地所
    有人，其補償費本應歸由出賣人取得，故出賣人本於土地所
    有人之地位領取地價補償金，尚不成立不當得利。買受人祇
    能依民法第225條第2項之法理行使代償請求權，請求出賣人
    交付其所受領之地價補償金（最高法院80年度第4 次民事庭
    會議參照）。次按依民法第329 條規定，非依債務本旨或向
    無受領權人所為之清償提存，其債之關係不消滅，為提存法
    第22條所明定。則依債務本旨或向有受領權人所為之清償提
    存，僅生債之關係消滅之效果，有受領權人雖依民法第329
    條規定，得隨時受取提存物，然尚須依提存法施行細則第31
    條規定向提存所領取提存物聲請書，經提存所依同細則第34
    條規定審核後，認為准許者，發給發還提存物通知書，始得
    依同細則第34條規定具領提存物，最高法院99年台上字第26
    8號判決意旨參照。
  (一)查系爭土地業經臺北縣政府徵收，乙○○無從移轉系爭土地
    之所有權予甲○○，係屬不可歸責於乙○○之事由，致給付
    不能。
  (二)次查，臺北縣政府將土地徵收補償費40,683,768元提存於原
    法院提存所，有提存書2件在卷可稽（更(三)字卷第128至129
    頁）。甲○○前聲請扣押系爭提存金強制執行案件，經原法
    院於94年8月2日駁回其強制執行之聲請，有原法院86年度執
    字第6491號民事裁定、94年8 月23日原法院民事執行處通知
    在卷可稽（更(三)字卷第132至135頁）。嗣併案債權人劉王淑
    琴撤回執行，原法院亦撤銷該部分執行命令，該執行案件業
    已全部終結，有96年10月22日原法院民事執行處通知、原法
    院96年12月21日函在卷可稽（更(三)字卷第137至139頁）。是
    系爭提存金並無遭查封。
  (三)關於甲○○請求乙○○給付土地補償費部分，本院於99年5
    月5 日言詞辯論期日當庭行使闡明權，令甲○○就其真意與
    請求之聲明為敘明，甲○○稱：「真意如99年4 月12日上訴
    理由(三)狀第12至13頁所載」、「提存即生清償效力，所有權
    屬於對造所有，處於已受領狀態，故請求直接給付」。（更
    (三)字卷第171頁反面）。甲○○上開書狀第四項記載略以：
    「……(一)甲○○反訴請求依民法第225條第2項法理，聲明乙
    ○○給付土地徵收補償費40,683,768元。因臺北縣政府已於
    86年8月1日將系爭補償費提存於原審提存所，而甲○○於87
    年4 月27日始提起反訴，請求乙○○給付受領之土地徵收補
    償費40,684,000元，其真意當非請求命乙○○讓與土地徵收
    補償費權，亦非聲明命乙○○給付相當於徵收土地補償費40
    ,683,768 元。而係請求命乙○○受領土地徵收補償費後為
    給付。(二)……系爭土地之徵收補償費，一經臺北縣政府於86
    年8月1日依土地法第237 條之規定，提存於臺灣板橋地方法
    院提存時，系爭土地徵收補償費之所有權即移轉予乙○○『
    所有』，乙○○縱尚未領取，亦生領取完畢之法律效果，甲
    ○○自得行使代償請求權，請求乙○○給付系爭土地徵收補
    償費。因之，甲○○提起反訴，請求乙○○給付土地徵收補
    償費40,683,768元，其真意係請求乙○○將已受領之土地徵
    收補償費為給付」（更(三)字卷第120至121頁）。是以，甲○
    ○於原審訴之聲明請求乙○○應給付土地徵收補償金40,683
    ,768 元及法定遲延利息，於本院上訴聲明請求乙○○應再
    給付590萬元及法定遲延利息（更(三)字卷第170頁、14頁），
    甲○○之真意為請求乙○○將已受領之土地徵收補償費為給
    付。
  (四)依2 件提存書之記載，乙○○須完成對待給付即1.提存物受
    取人應向臺北縣政府繳銷被徵收土地之所有權狀及印鑑證明
    並取得臺北縣政府之證明領取提存物；2.憑國民身分證、印
    鑑證明、印鑑章領取提存物；3.土地所有權人住址與所有權
    狀所載住址不符時，請檢附記載原住所之戶籍謄本；4.設定
    他項權利，請檢附證明文件（同意書或清償證明等）。抵押
    權人：甲○○最高限額400萬元、5,700萬元。兩造就上開提
    存書均不爭執（更(三)字卷第107 頁反面）。揆諸首揭說明，
    乙○○雖依民法第329 條規定，得隨時受取提存物，然尚須
    依提存法施行細則第31條規定向提存所領取提存物聲請書，
    經提存所依同細則第34條規定審核後，認為准許者，發給發
    還提存物通知書，始得依同細則第34條規定具領提存物。乙
    ○○並無上開對待給付中關於系爭第一、二順位抵押權之同
    意書或清償證明，於本院言詞辯論終結時，乙○○並未能具
    領提存物。
  (五)綜上，甲○○之真意詳前(三)所述，係請求乙○○將已受領之
    土地徵收補償費為給付，乙○○尚未領取提存物，詳前(四)所
    述，是甲○○聲明請求乙○○應給付土地徵收補償金40,683
    ,768元及法定遲延利息，為無理由，不應准許。
十、綜上所述，關於本訴部分，乙○○請求確認系爭土地，於86
    年1月20日，以臺北縣樹林地政事務所登記字號86樹登字第1
    579、1580號，第一順位最高限額400萬元、第二順位最高限
    額5,700萬元之最高限額抵押權不存在，及其所擔保共6,100
    萬元之債權亦不存在，為有理由，應予准許。原審就上開應
    准許部分，其中(一)確認第一順位最高限額400 萬元最高限額
    抵押權及其所擔保之債權400 萬元不存在部分，理由雖有不
    同，結論並無不同，仍應予維持，(二)確認第二順位最高限額
    5,700萬元最高限額抵押權，及其所擔保之債權34,783,768
    元不存在，為乙○○敗訴之判決，尚有未洽，乙○○上訴意
    旨指摘原判決此部分不當，求予廢棄改判，為有理由，爰由
    本院予以廢棄改判如主文第二項所示。關於反訴部分，甲○
    ○請求乙○○給付土地徵收補償費40,683,768元本息部分，
    為無理由，不應准許，原判決主文第六項命乙○○應給付34
    ,783,768 元本息部分，即有不合，乙○○上訴意旨指摘原
    判決此部分不當，求予廢棄改判，為有理由，爰由本院予以
    廢棄改判如主文第三項所示。甲○○上訴意旨抗辯系爭第一
    順位抵押權及其所擔保之債權、第二順位抵押權擔保之債權
    存在及請求乙○○應再給付590 萬元本息部分，為無理由，
    原判決就此部分為甲○○敗訴之判決，於法並無不合，甲○
    ○上訴意旨指摘原判決此部分不當，求予廢棄改判，為無理
    由，應駁回其上訴。
十一、本件事證已臻明確，兩造其餘攻擊防禦方法及未經援用之
      舉證，經審酌核與本件判決結果不生影響，不再逐一論述
      ，附此敘明。
十二、乙○○自訴甲○○偽造有價證券等案件，經原法院86年自
      字第451 號、本院88年度上訴字第2751號、最高法院96年
      度台上字第71號判決甲○○無罪確定，其理由略以：400
      萬元抵押設定契約書上之印文、400萬元本票上之指印、3
      50萬元本票影本及85年7月4日書立之50萬元收據、85年11
      月29日書立之350萬元收據上之印文、5,700萬元抵押設定
      契約書上之印文、86年1月16日協議書上之印文、86年4月
      1日簽發本票影本5紙及收據上之簽名、印文、86年4 月19
      日同意書、切結書上之簽名及印文，均係乙○○變更後印
      鑑所蓋。不影響本件認定，併此說明。
十三、據上論結，本件乙○○之上訴為有理由，甲○○之上訴為
      無理由，依民事訴訟法第450條、第449條第1項、第2項、
      第78條，判決如主文。
中    華    民    國    99    年    5     月    19    日
                    民事第二庭
                        審判長法  官  吳謙仁
                              法  官  蘇瑞華
                              法  官  李瓊蔭
正本係照原本作成。
如不服本判決，應於收受送達後20日內向本院提出上訴書狀，其
未表明上訴理由者，應於提出上訴後20日內向本院補提理由書狀
（均須按他造當事人之人數附繕本）上訴時應提出委任律師或具
有律師資格之人之委任狀；委任有律師資格者，另應附具律師資
格證書及釋明委任人與受任人有民事訴訟法第466條之1第1項但
書或第2項（詳附註）所定關係之釋明文書影本。
中    華    民    國    99    年    5     月    20    日
                              書記官  王才生
附註：
民事訴訟法第466條之1（第1項、第2項）：
對於第二審判決上訴，上訴人應委任律師為訴訟代理人。但上訴
人或其他法定代理人具有律師資格者，不在此限。
上訴人之配偶、三親等內之血親、二親等內之姻親，或上訴人為
法人、中央或地方機關時，其所屬專任人員具有律師資格並經法
院認為適當者，亦得為第三審訴訟代理人。

司法院資訊處製作；財團法人民間司法改革基金會備份。
